臺灣板橋地方法院刑事判決　　　　　　　99年度簡字第9611號
公　訴　人　臺灣板橋地方法院檢察署檢察官
被　　　告　伍佳隆
上列被告因偽造文書案件，經檢察官追加起訴（97年度偵字第18
21號、第9765號、第9766號、第16701 號、第18321 號、第2052
1 號、第20140 號、第10002 號、第22762 號、第28112 號、第
28158 號），被告自白犯罪，本院認宜以簡易判決處刑，並判決
如下：
    主  文
伍佳隆共同連續犯行使使公務員登載不實文書罪，處有期徒刑肆
月，如易科罰金，以銀元參佰元即新臺幣玖佰元折算壹日，減為
有期徒刑貳月，如易科罰金，以銀元參佰元即新臺幣玖佰元折算
壹日。
    事  實
一、伍佳隆明知與印尼籍女子SITI SAROPAH（中文名稱沙茜娣，
    另經臺灣板橋地方法院檢察署檢察官職權不起訴）並無結婚
    之真意，為使沙茜娣得以來臺工作，竟與沙茜娣、黃守辰、
    吳俊杰（以上2 人所涉犯行，經本院另案審結）共同基於行
    使使公務員登載不實公文書之概括犯意聯絡，由吳俊杰居間
    安排伍佳隆前往印尼，於民國92年3 月24日，由黃守辰帶同
    在印尼雅加達與沙茜娣辦理結婚手續，並前往我國駐印尼臺
    北經濟貿易代表處（追加起訴書誤載為中華商會）辦理印尼
    結婚證書認證手續。嗣伍佳隆返臺後，即於92年5 月14日，
    持上開印尼結婚證書、認證證明書等文件，前往苗栗縣泰安
    鄉戶政事務所，填寫結婚登記申請書辦理與沙茜娣之結婚登
    記，使不知情之戶政事務所承辦公務員為形式審查後，將此
    不實之結婚事項，登記於其職務上掌管之戶籍謄本，而核發
    戶籍謄本予伍佳隆，足以生損害於戶政機關對於戶籍及身分
    管理之正確性。伍佳隆取得上開登載不實之戶籍謄本後，交
    由黃守辰、沙茜娣等人於94年8 月2 日，持向我國駐印尼臺
    北經濟貿易代表處辦理沙茜娣來臺之簽證而行使之，使不知
    情之承辦簽證業務之公務員經實質審查後，誤認沙茜娣為伍
    佳隆之配偶，符合來臺探親之要件，乃核發中華民國簽證予
    沙茜娣，沙茜娣旋於94年8 月23日持上開簽證入境臺灣。伍
    佳隆復與沙茜娣於94年8 月24日，前往苗栗縣政府警察局，
    填寫「外國人居留停留案件申請表」，以臺灣配偶來臺依親
    名義，辦理沙茜娣之中華民國外僑居留證，連續行使上開使
    公務員登載不實之戶籍謄本，使不知情之承辦警員為形式審
    查後，將沙茜娣之居留事由為「依親」，依親對象為「夫-
    伍佳隆」等不實事項，登載於其職務上所掌管之外僑居留資
    料之公文書，並據以核發外僑居留證，足以生損害於警察機
    關核發外僑居留證及對於外國人在臺管制之正確性，沙茜娣
    則由吳俊杰仲介至不知情雇主處工作。
二、案經基隆市政府警察局移送臺灣板橋地方法院檢察署檢察官
    追加起訴。
    理  由
一、上揭事實，業據被告伍佳隆於本院審理中坦承不諱，核與證
    人沙茜娣於警詢及偵查中之證述相符（97年度偵字第32960
    號卷第40-45 頁、97年度偵字第30330 號第214-217 頁），
    且有全戶戶籍資料查詢、內政部入出國及移民署98年11月16
    日移署資處雲字第0980162489號函暨函附之沙茜娣之外僑居
    留資料查詢- 明細內容顯示畫面、外國人居留停留案件申請
    表各1 份、苗栗縣泰安鄉戶政事務所98年1 月6 日安鄉戶字
    第0980000010號函暨函附之伍佳隆之結婚登記申請書、結婚
    表明書、印尼結婚證書各1 份在卷可佐（97年度偵字第9765
    號第226 頁、本院97年度訴字第4796號卷二第58-62 頁、卷
    五第254 頁、第308-310 頁）在卷可考，被告上開自白與事
    實相符，堪信為真實。本案事證明確，被告犯行堪以認定，
    應予依法論科。
二、查被告伍佳隆行為後，刑法部分條文業於94年2 月2 日修正
    公布，95年7 月1 日施行。修正後刑法第2 條第1 項規定：
    「行為後法律有變更者，適用行為時之法律；但行為後之法
    律有利於行為人者，適用最有利於行為人之法律」，係規範
    行為後法律變更所生新舊法比較適用之準據法，於新法施行
    後，應適用修正後刑法第2 條第1 項之規定，為「從舊從輕
    」之比較。又法律變更之比較適用，比較時應就罪刑有關之
    共犯、未遂犯、想像競合犯、牽連犯、連續犯、結合犯，以
    及累犯加重、自首減輕暨其他法定加減（如身分加減）與加
    減例等一切情形，綜其全部罪刑之結果而為比較；且就比較
    之結果，須為整體之適用，不能割裂分別適用各該有利於行
    為人之法律，此即法律變更之比較適用所應遵守之「罪刑綜
    合比較原則」及「擇用整體性原則」（最高法院24年上字第
    4634號判例、27年上字第2615號判例、95年第8 次刑事庭會
    議決議參照）。經查：
（一）刑法第33條第5 款有關罰金之最低數額部分，刑法分則編
      各罪所定罰金之貨幣單位原為銀元，修正前刑法第33條第
      5 款規定：「罰金：（銀元）1 元以上」，而銀元與新臺
      幣間之折算，依現行法規所定貨幣單位折算新臺幣條例規
      定，以銀元1 元折算新臺幣3 元；修正後刑法第33條第5
      款則規定：「罰金：新臺幣1 千元以上，以百元計算之」
      ；經比較修正前、後之規定，修正後刑法第33條第5 款所
      定罰金之最低數額，較之修正前提高，自以修正前刑法第
      33條第5 款之規定有利於被告，而應適用之。
（二）關於共同正犯之規定，修正前刑法第28條規定：「2 人以
      上共同實施犯罪之行為者，皆為正犯。」修正後則規定：
      「2 人以上共同實行犯罪之行為者，皆為正犯。」上開條
      文係基於近代刑法之個人責任原則及法治國人權保障之思
      想，將共同正犯之參與類型，確定在「實行」概念下之共
      同參與行為，始成立共同正犯，否認所謂「陰謀共同正犯
      」及「預備共同正犯」，惟仍無礙於「共謀共同正犯」仍
      應受處罰之立場。然本案被告係直接從事構成要件犯罪事
      實之行為，適用新舊刑法結果並無二致，故無新舊法比較
      之適用。
（三）關於連續犯部分，修正前刑法第56條規定「連續數行為而
      犯同一罪名者，以一罪論，但得加重其刑至二分之一」修
      正後則刪除上開規定，惟被告所犯行使使公務員登載不實
      文書罪有連續犯之裁判上一罪關係，倘依修正後刑法規定
      則為分論併罰之結果，對被告產生不利之法律效果，故以
      修正前刑法第56條連續犯之規定較有利於被告。
（四）綜此，依整體比較之結果，應適用修正前刑法規定較有利
      於被告。
（五）關於易科罰金之折算標準部分，修正前刑法第41條第1 項
      前段規定：「犯最重本刑為5 年以下有期徒刑以下之刑之
      罪，而受6 個月以下有期徒刑或拘役之宣告，因身體、教
      育、職業、家庭之關係或其他正當事由，執行顯有困難者
      ，得以1 元以上3 元以下折算1 日，易科罰金。」；依修
      正前罰金罰鍰提高標準條例第2 條前段（現已刪除）規定
      ：就其原定數額提高為100 倍折算1 日，則被告2 人行為
      時之易科罰金折算標準，應以銀元300 元折算1 日，經折
      算為新臺幣後，應以新臺幣900 元折算為1 日。惟新修正
      刑法第41條第1 項前段則規定：「犯最重本刑為5 年以下
      有期徒刑以下之刑之罪，而受6 個月以下有期徒刑或拘役
      之宣告者，得以新臺幣1千 元、2 千元或3 千元折算1 日
      ，易科罰金。」比較新舊法之結果，以修正前之規定較有
      利於被告，自應適用之。
三、論罪科刑部分
（一）核被告伍佳隆所為，係犯刑法第216 條、第214 條之行使
      使公務員登載不實文書罪。又被告使公務員登載不實之低
      度行為為其後行使之高度行為所吸收，不另論罪。被告與
      沙茜娣、黃守辰、吳俊杰間就上開犯行，有犯意聯絡及行
      為分擔，為共同正犯。又被告數次行使使公務員登載不實
      文書行為，時間緊接，所犯罪名相同，顯係出於概括犯意
      為之，為連續犯，爰依刑法第56條之規定以一罪論，並加
      重其刑。
（二）追加起訴書另認：被告伍佳隆向我國駐印尼臺北經濟貿易
      代表處辦理沙茜娣來臺之簽證，使不知情之承辦簽證業務
      之公務員誤認沙茜娣為伍佳隆之配偶，且符合來臺探親之
      要件，而登載上開結婚事項於職務上掌管之公文書上，並
      據以核發中華民國簽證予沙茜娣，因認被告此部份涉犯刑
      法第214 條之使公務員登載不實文書罪嫌云云。惟按「外
      交部及駐外館處受理簽證申請時，應衡酌國家利益、申請
      人個別情形及其國家與我國關係決定准駁；其有下列各款
      情形之一，外交部或駐外館處得拒發簽證：一、在我國境
      內或境外有犯罪紀錄或曾遭拒絕入境、限令出境或驅逐出
      境者。二、曾非法入境我國者。三、患有足以妨害公共衛
      生或社會安寧之傳染病、精神病或其他疾病者。四、對申
      請來我國之目的作虛偽之陳述或隱瞞者。五、曾在我國境
      內逾期停留、逾期居留或非法工作者。六、在我國境內無
      力維持生活，或有非法工作之虞者。七、所持護照或其外
      國人身分不為我國承認或接受者。八、所持外國護照逾期
      或遺失後，將無法獲得換發、延期或補發者。九、所持外
      國護照係不法取得、偽造或經變造者。十、有事實足認意
      圖規避法令，以達來我國目的者。十一、有從事恐怖活動
      之虞者。十二、其他有危害我國利益、公共安全、公共秩
      序或善良風俗之虞者。」外國護照簽證條例第12條第1 項
      定有明文。又持外國護照申請簽證，應填具簽證申請書表
      ，並檢具有效外國護照及最近6 個月內之照片，送外交部
      或駐外使領館、代表處、辦事處或其他經外交部授權機構
      （以下簡稱駐外館處）核辦。」「外交部及駐外館處得要
      求申請人面談、提供旅行計畫、親屬關係證明、健康檢查
      合格證明、無犯罪紀錄證明、財力證明、來我國目的證明
      、在我國之關係人或保證人資料及其他審核所需之證明文
      件。」外國護照簽證條例施行細則第5 條第1 項、第3 項
      亦定有明文。依前揭規定可知，外國人民申請進入臺灣地
      區，其申請入境之事由是否屬實，主管機關外交部及駐外
      館處應為實質審查，以判斷其真實與否，並非一經聲明，
      即有登載之義務。故被告伍佳隆以結婚事由申請沙茜娣簽
      證以入境臺灣，仍需經主管機關為實質審核，雖我國駐印
      尼臺北經濟貿易代表處承辦公務員未予詳查其係假結婚，
      致誤發簽證，揆諸前揭說明，仍不構成刑法第214 條之使
      公務員登載不實事項於公文書罪，追加起訴書前開認定，
      自有未洽，本應為無罪之諭知，然追加起訴書認此部分犯
      行與被告前揭已起訴有罪部分，有連續犯之裁判上一罪關
      係，爰不另為無罪諭知，附此敘明。
（三）追加起訴書雖認被告伍佳隆上揭與沙茜娣假結婚之犯行，
      另涉犯刑法第30條第1 項、第296 條之1 第1 項、第5 項
      之幫助買賣人口為常業罪嫌云云，惟業據公訴人具狀縮減
      此部分犯行，此有補充理由書1 份在卷可稽（本院99年訴
      緝字第273 號卷第48頁），足認此部分已生實質撤回效力
      ，本院爰不再予審究，附此敘明。
（四）爰審酌被告前無犯罪紀錄，有臺灣高等法院被告前案紀錄
      表1 份在卷可佐，其以假結婚方式使沙茜娣非法入境臺灣
      地區，有礙社會秩序及善良風俗之維護，並致生損害於戶
      政機關對戶籍管理、警察機關核發外僑居留證及對於外國
      人來臺、在臺管制之正確性，誠屬不該，兼衡其犯罪動機
      、手段、生活狀況及犯罪後坦承犯行之態度等一切情狀，
      量處如主文所示之刑，並依修正前刑法第41條第1 項前段
      規定諭知易科罰金之折算標準。另按中華民國96年罪犯減
      刑條例業經立法院於96年6 月15日三讀通過，嗣經總統於
      96 年7月4 日令公布，依同條例第16條規定，於96年7 月
      16 日 施行。查被告犯罪時間，係在96年4 月24日以前，
      所犯之罪亦合於中華民國96年罪犯減刑條例第2 條第1 項
      第3 款規定之減刑條件，爰予以減其宣告刑二分之一，並
      諭知易科罰金之折算標準。
四、依刑事訴訟法第449 條第2 項、第3 項、第454 條第1 項，
    刑法第2 條第1 項前段、第28條、第216 條、第214 條、第
    55條、修正前刑法第56條、第41條第1 項前段，刑法施行法
    第1 條之1 第1 項、第2 項前段，廢止前罰金罰鍰提高標準
    條例第2 條，現行法規所定貨幣單位折算新臺幣條例第2 條
    ，中華民國九十六年罪犯減刑條例第2 條第1 項第3 款、第
    7 條、第9 條，逕以簡易判決處刑如主文。
如不服本判決，得自收受送達之日起10日內向本院提出上訴狀，
上訴於本院第二審合議庭（須附繕本）。
中    華    民    國   100    年    2     月    9     日
                  刑事第十七庭  法  官  俞秀美
上列正本證明與原本無異。
如不服本判決，應於送達後10日內敘明上訴理由，向本院提出上
訴狀，上訴於本院第二審合議庭 (應附繕本) 。其未敘述上訴理
由者，應於上訴期間屆滿後20日內向本院補提理由書「切勿逕送
上級法院」。
                                書記官  謝怡貞
中    華    民    國   100    年    2     月    9     日
附錄本案論罪科刑法條全文：
刑法第214 條：
明知為不實之事項，而使公務員登載於職務上所掌之公文書，足
以生損害於公眾或他人者，處3 年以下有期徒刑、拘役或5 百元
以下罰金。
刑法第216 條：
行使第210 條至第215 條之文書者，依偽造、變造文書或登載不
實事項或使登載不實事項之規定處斷。